【裁判字號】    90,勞訴,42
【裁判日期】    900723
【裁判案由】    給付違約金等
【裁判全文】
臺灣臺北地方法院民事判決  九十年度勞訴字第四二號
    原      告  亞瑟科技股份有限公司
    法定代理人  吳光訓
    訴訟代理人  謝穎青律師
                曾惠仙律師
                魏家弘律師
    被      告  甲○○       住台北縣淡水鎮○○路十一之五號三樓
右當事人間請求給付違約金等事件，本院判決如左：
    主      文
被告應給付原告新台幣壹拾萬元，及自民國八十九年九月三十日起至清償日止，按
年息百分之五計算之利息。
原告其餘之訴駁回。
訴訟費用由被告負擔百分之八，餘由原告負擔。
本判決第一項於原告以新台幣肆萬元供擔保後，得假執行；被告如於假執行程序實施
前，以新台幣壹拾萬元為原告預供擔保，得免為假執行。
原告其餘假執行之聲請駁回。
    事實及理由
壹、原告方面：
一、聲明：
  (一)被告應給付原告新台幣（下同）一百五十六萬元及自起訴狀繕本送達之日起至清
    償日止，按年息百分之五計算之利息。
  (二)願供擔保請准宣告假執行。
二、陳述：
  (一)被告原任職於原告公司，惟已於民國八十九年八月間離職，而被告於任職於原告
    公司前，未曾接觸過原告公司所生產之Cable Modem、ADSL-Mldem、Gateway  、
    Wireless等產品，此有其謀職之人事資料可稽，查被告於原告公司就職之際，即
    已簽立競業禁止之切結書，其上載明：「一、於在職期間及離職後壹年內，除經
    公司以書面事先同意，不得在國內外地區直接或間接（包括但不限於自行、受僱
    、代理或擔任顧問等形式）從事（包括但不限於研發、生產及銷售）與公司相競
    爭或有利害衝突之虞的業務。二、在上開期間內絕不利用在職期間所獲得之相關
    技術知識或其他營業祕密為自己或他人在上開地區從事與公司相競爭或有害公司
    之行為。」是以被告於離職後一年內在未經原告公司以書面同意前自不得從事與
    原告公司相競爭或有害原告公司之行為，且對於原告公司一切營業祕密，被告皆
    負有保密之義務。
  (二)詎被告於八十九年八月十五日離職，隨即於次日（即八月十六日）廣發電子郵件
    予原告公司之客戶，散佈原告公司整個研發團隊同時離職之不實言論，並表示其
    所至新公司，所屬財團在台灣一百大企業以內，而在過渡期先以訴外人特立康邁
    股份有限公司（下稱特立康邁公司）暫時運作將來研發之產品，有Cable  Modam
    、ADSL  Modem、Gateway、Wireless等與原告公司相同之產品，並期約原告公司
    之客戶，請各協力廠商配合並將安排時間拜訪云云，明顯已違反被告前與原告公
    司間所訂立之契約，蓋特立康邁公司之營業項目均係較傳統之產品，亦無技術以
    研發前述Cable   Modam等產品，如前所述被告於原告公司任職前從未接觸Cable
    Modem等產品，而竟利用在職期間所獲得之相關技術知職而從事與原告公司相競
    爭或有害公司之行為，被告明顯已違反競業禁止之規範。查被告違反承諾事項，
    依照切結書約定應按離職當月份薪資全額之二十四倍給付原告公司作為懲罰性違
    約金，被告離職當月份薪資為六萬五千元，是以被告應給付原告一百五十六萬元
    及自訴狀繕本送達之日起至清償日止，按年息百分之五計算之利息。
貳、被告方面：
一、聲明：
  (一)駁回原告之訴。
  (二)如受不利之判決，願供擔保請准宣告免為假執行。
二、陳述：
  (一)被告自離職起至今仍在家待業，並未利用在職期間獲得之相關技術知識從事與原
    告相競爭或有利害相衝突之行為。
  (二)被告雖確曾發出電子郵件，但係利用被告自己申請之個人信箱發出，並非利用公
    司信箱，特立康邁公司目前亦在停業中，被告實無任職該公司。況被告通知之行
    為僅係告知平日聯繫之廠商其已離職之事實，並為己謀生路，並無原告指稱之不
    當行為，且接獲此電子郵件之公司迄今亦未有過任何反應。
  (三)又被告任職原告公司僅五個多月的時間，以一個初入此行業之新進人員而言，對
    原告所生產之Cable  Modem產品所知相當有限；況目前市面上有相關研發能力之
    廠商不在少數，相關技術亦為業界所共知，原告自應就此舉證其受有損害。
  (四)另被告所簽立之切結書第一條之規定，與憲法第十五條對人民工作權之保障有所
    牴觸，應為無效，是應駁回原告之訴。
、兩造不爭執之事實：
    原告主張被告曾任職於原告公司，並於八十九年三月十五日簽有系爭切結書，嗣
    被告於八十九年八月十五日離職，離職次日即寄發原證四號之電子郵件予原告公
    司客戶，及被告離職該月月薪為六萬五千元之事實，業據原告提出人事資料表、
    切結書、電子郵件、薪資資料等影本為證，並為被告所不爭執，堪信為真實。
肆、本件所首應審酌者，係被告所簽立之系爭切結書，是否有效？被告就此雖辯稱該
    約定牴觸憲法第十五條對人民工作權保障之意旨，應為無效云云。然查：
一、前揭憲法第十五條之規定，係指國家對人民而言，是能否適用於私法領域，已非
    無疑；況憲法之規定於私法領域中亦不能發生直接效力，是縱前揭憲法規定與私
    法領域有關，被告亦不能直接援以主張兩造間之契約關係因為牴觸憲法而無效，
    而應於私法領域中之尋求依據。就此本院認為，此類競業禁止條款所涉及者，應
    為民法第七十二條：「法律行為，有背於公共秩序或善良風俗者，無效。」之規
    定，惟法院於解釋此條所謂之公共秩序之意涵時，則不妨以憲法之精神為其解釋
    之依據，換言之，法院於私法領域中，得透過對公共秩序意涵之解釋，間接實現
    憲法之精神。
二、又此類競業禁止之約定，一方面不免限制受雇人之自由權，另一方面，也為保障
    僱用人或其股東之財產權所必須，此二憲法明定保障之基本權利之間，如何評價
    取捨，誠屬困難，故此類約定是否有效，無法一概而論，但若基於私法領域中之
    契約自由原則之觀點，本院認為解釋上應以有效為原則，但於具體個案，仍應審
    酌約定內容之必要性、合理性，換言之，如該約定過於保障僱用人而不利於受雇
    人時，則應解為違反公共秩序而為無效。
三、經查，本件被告於原告公司所擔任之職務為資深工程師，有薪資證明在卷可稽，
    是其從事工作時顯有機會接觸原告公司所有之技術資料；又依被告不爭執為其所
    發出之原證四號電子郵件「收件者」欄所列客戶名單內容，可知被告任職期間亦
    與原告公司之客戶多所接觸，故以被告工作之性質內容觀之，原告為避免技術及
    客戶資料外流，以契約限制被告不得於特定期間內從事與原告公司相競爭或利害
    衝突之業務，並不得利用被告在職期間所獲得之相關技術或其他營業秘密為自己
    或他人從事與原告公司相竟張或有害原告公司之行為，即屬必要合理；另查該約
    定之限制期間為「在職期間及離職壹年內」，亦未逾必要限度；且系爭切結書係
    簽署於八十九年三月十五日即被告到職之日，故被告於簽署當時，亦有機會綜合
    考量其待遇即每月薪資六萬五千元間及切結書所定義務之間，有無相當，若被告
    不能同意此一部分之契約內容，自得選擇不締結勞動契約，而其既決定以此條件
    為勞動契約之一部，則自無於訴訟中反指此契約為無效之理。故綜上所述，本院
    認為兩造間於切結書上所載之競業禁止條款，有其必要性及合理性，並不違反公
    共秩序，應屬有效。
伍、次應審酌者，係被告有無違反系爭切結書義務之情事。經查，兩造於切結書載明
    ：「一、於在職期間及離職後壹年內，除經公司以書面事先同意，不得在國內外
    地區直接或間接（包括但不限於自行、受僱、代理或擔任顧問等形式）從事（包
    括但不限於研發、生產及銷售）與公司相競爭或有利害衝突之虞的業務。二、在
    上開期間內絕不利用在職期間所獲得之相關技術知識或其他營業祕密為自己或他
    人在上開地區從事與公司相競爭或有害公司之行為。」有切結書在卷可稽。而被
    告於離職後之次日即八十九年八月十六日，寄發載有「首先先自我介紹，我原先
    是在亞瑟公司打拼，負責Cable  Modem專案，目前已離開亞瑟公司，幾乎整個研
    發團隊同時離開，新公司財團名稱暫時保密（台灣100大企業以內），過渡期先
    以特立康邁股份有限公司暫時運作，過渡期約1－2個月，計劃研發未來產品有
    Cable Modem、ADSL  Modem、Gateway、Wireless...請各協力廠商配合，並安排
    時間拜訪」等語，並有聯絡方式記載之電子郵件之事實，既為被告所不爭執，則
    已足認被告已從事與原告相競爭之業務，而違反切結書上所載被告義務甚明。至
    被告雖復辯稱發送上揭信件，係希望廠商幫忙介紹工作，但此辯詞與前述電子郵
    件內容完全不同，被告此部份之辯詞自難採信；而原告主張被告並有違反結書第
    二條約定部分，則未提出任何證據以實其說，亦難採信。
陸、另查，兩造既於切結書上明定「如有違反上開承諾事項者，立切結書人願按離職
    當月份薪資全額之二十四倍給付公司作為懲罰性違約金。」等語，則被告違反兩
    造間所約定之義務而從事與原告相競爭之業務已如前述，依上揭約定，即應給付
    懲罰性違約金。惟按「約定之違約金額過高者，法院得減至相當之數額。」民法
    第二百五十二條定有明文，且此可由法院依職權予以酌減，無待當事人之請求，
    亦有最高法院四十九年度台上字第八０七號、七十九年度台上字第一六一二號判
    例可資參照。本院核以被告違反切結書義務之情事，僅為寄發上揭電子郵件乙節
    ，情節非重，且原告於訴訟中亦未能舉證證明原告因被告之違約行為受有何種損
    害、範圍為何、或有其他違反切結書之情事，則原告請求以離職當月份薪資即六
    萬五千元之二十四倍計算之懲罰性違約金，誠屬過高。就此本院審酌被告就職期
    間僅五個月、違約程度並非嚴重、及原告尚未能證明被告所造成的損害程度等情
    ，認為應酌減至二個月之薪資即十三萬元為適當，逾此部分，原告之請求則無理
    由。
柒、至原告雖主張被告應另給付自起訴狀繕本送達之日即八十九年九月二十九日起至
    清償日止，按年息百分之五計算之遲延利息，惟依民法第二百二十九條第二項之
    規定，原告僅能請求起訴狀繕本送達翌日即八十九年九月三十日起至清償日止，
    按年息百分之五計算之遲延利息，是原告請求八十九年九月二十九日部分之遲延
    利息，並無理由。
捌、從而，原告主張依兩造契約關係，被告應給付原告十三萬元，及自八十九年九月
    三十日起至清償日止，按年息百分之五計算之利息，為有理由，應予准許；逾此
    部份為無理由，應予駁回。又兩造陳明願供擔保，聲請宣告假執行或免為假執行
    ，經核原告勝訴部分，合於法律規定，爰分別酌定相當之擔保金額宣告之；原告
    其餘假執行之聲請，因訴之駁回而失所依據，不予准許。
玖、本件事證已臻明確，兩造其餘攻擊防禦方法及所提之證據，核與判決結果無影響
    ，毋庸一一論述，附此敘明。
壹拾、假執行及訴訟費用負擔之依據：民事訴訟法第三百九十條第二項、第三百九十
      二條、及第七十九條但書。
中      華      民      國    九十    年      七      月    二十三    日
                                              勞工法庭法      官  林鴻達
右為正本係照原本作成
如對本判決上訴，須於判決送達後廿日內向本院提出上訴狀
中      華      民      國    九十    年      七      月    二十三    日
                                                      法院書記官  林秀娥


司法院資訊處製作；財團法人民間司法改革基金會備份。
